【裁判字號】    88,簡上,290
【裁判日期】    890407
【裁判案由】    確認本票債權關係不存在
【裁判全文】
臺灣高雄地方法院民事判決  八十八年度簡上字第二九○號
    上  訴  人  丙○○
    被上訴人    乙○○
    訴訟代理人  史乃文律師
右當事人間請求確認本票債權關係不存在事件，上訴人對於中華民國八十八年六月十
一日本院鳳山簡易庭八十八年度鳳簡字第二四三號第一審判決提起上訴，本院判決如
左：
    主  文
上訴駁回。
第二審訴訟費用由上訴人負擔。
    事  實
甲、上訴人方面：
  一、聲明：（一）原判決廢棄。（二）右廢棄部分，被上訴人在第一審之訴駁回。
      （三）第一、二審訴訟費用由被上訴人負擔。
  二、陳述：除與原審判決書所載者相同茲予引用外，補稱：
（一）民國八十三年六月間被上訴人乙○○向上訴人借貸新台幣（下同）十五萬元，
      由被上訴人開立如附表一之本票藉以擔保債權，並委託其友人甲○○將系爭本
      票交付上訴人，上訴人雖並未詳查係乙○○親為抑或甲○○代筆，然被上訴人
      乙○○自始均無異議，詎料，乙○○竟事後反悔，諉稱未簽發該本票，推諉卸
      責，上訴人迫於無奈乃對甲○○提出刑事偽造有價證券之告訴。甲○○係被上
      訴人之男友，系爭本票係甲○○親自交付上訴人，退萬步言，縱非被上訴人親
      簽，亦可認定甲○○亦為有權代理。
（二）鈞院八十八年鳳簡字第二二九號判決雖亦確認另二張本票債權不存在，此乃內
      政部警政署刑事警察局對於本票上指紋因特徵點不足，無法比對，原審遽予認
      定該本票上之指紋非被上訴人乙○○所蓋印，顯屬率斷，應有再行鑑定之必要
      ，更何況證人黃明雄已到庭證稱，「乙○○叫我幫他寫˙˙˙票上字跡是我的
      ，印章指印是乙○○蓋的」，雖被上訴人辯稱其非完全不識字之人，不需假手
      他人，除此之外，並無其他證據可供參酌，倘證人黃明雄未得乙○○之同意，
      豈敢擅自簽名於本票上，足證被上訴人為人陰險狡詐，與利用甲○○代簽本票
      如初一輒，按訴訟中有犯罪嫌疑牽涉其裁判者，法院得在刑事終結前，以裁定
      停止訴訟程序，民事訴訟法第一百八十三條著有明文。查本件被上訴人聲稱本
      票為第三人偽造，且明知該第三人為甲○○，竟不與聞問，顯有共犯之嫌。又
      甲○○業經鈞院以八十八年度偵字第二三五一八號受理並偵查起訴，請明察。
三、證據：援用原審之立證方法，並提出本院檢察署八十八年度偵字第二三五一八號
    起訴書影本為證、另聲請傳喚證人甲○○為證。
乙、被上訴人方面：
  一、聲明：求為判決駁回上訴，第二審訴訟費用由上訴人負擔。
  二、陳述：除與原審判決書所載者相同茲予引用外，補稱：
（一）原審就附表所示之本票（下稱系爭附表本票）已認定非被上訴人所寫，且理由
      詳細記載被上訴人從未冠夫性，自不能簽發郭乙○○之本票予他人，且被上訴
      人當庭書寫之姓名與系爭附表本票比對顯非同一人所為，而上訴人既無法證明
      附表一之本票為被上訴人所簽發，被上訴人自毋庸負票據上發票人之責任，兩
      造間自無票據關係。
（二）原審判決第二項之撤銷鈞院八十七年度票字第九０００八號本票裁定為執行名
      義之執行程序，所持理由以系爭附表本票既被偽造，且經鑑定後無法認定為被
      上訴人所簽發，則該票據債權關係不存在，另於鈞院八十八年鳳簡字第二二九
      號判決被上訴人勝訴，原審亦據上開判決認定上開二紙本票之票據債權關係既
      不存在，被上訴人自得依強制執行法第二項提起異議之訴，而撤銷執行程序。
三、證據：援用原審之立證方法。
    理  由
一、本件被上訴人起訴主張：上訴人持有以被上訴人名義為發票人於八十三年六月十
    四日所簽發，八十三年六月十四日到期，票面金額新台幣十五萬元，本票號碼第
    二０五一七七號如附表一所示本票壹張，向鈞院聲請支付命令（八十七年度促字
    第三四五九八號）。惟上開系爭本票並非被上訴人所簽發，被上訴人並未在本票
    上簽名，且本票上之印章亦非被上訴人所有，此觀之印章之印文為「郭乙○○」
    而非「乙○○」，且被上訴人結婚數十年來從未冠上夫姓，有戶籍謄本可憑，為
    此上訴人持有之系爭附表本票顯屬偽造，爰依法提起本件訴訟求為判決：確認被
    告持有原告簽發如附表一所示的本票債權不存在。另被上訴人前曾對上訴人持有
    如附表二所示之本票貳紙，提起確認本票債權不存在之訴，惟訴訟提起後，上訴
    人竟於八十八年一月二十五日持上開二紙本票之裁定 (八十七年度票字第九００
    八號) 聲請鈞院強制執行（案號八十八年度執字第三六九二號），因上訴人已就
    被上訴人之不動產先以支付命令及確定證明書為查封（案號八十七年度第二九０
    六八號），前後兩執行案再合併執行，而就本票裁定本身並無與確定判決有同一
    效力，為此被上訴人爰依法提出債務人異議之訴，爰起訴請求就鈞院八十八年度
    執字第三六九二號本票裁定強制執行事件，關於上訴人以本院八十七年度票字第
    九００八號本票裁定為執行名義，所為聲請強制執行程序，應予撤銷等語。上訴
    人則以：如附表一、二所示之本票均係被上訴人交付給上訴人作為欠款之擔保，
    附表一之本票係被上訴人之有人甲○○所簽寫，而由被上訴人按指印，如附表二
    所示系爭二張本票，係由黃明雄書寫後，由被上訴人親自捺指印後交予上訴人收
    執，作為借款之擔保，被上訴人否認系爭本票債權，顯係虛偽不實等語，資為抗
    辯。
二、按當事人主張有利於己之事實者，就其事實有舉證之責任，民事訴訟法第二百七
    十七條定有明文。次按「確認法律關係不存在之訴，如被告主其法律關係存在時
    ，應由被告負舉證責任」、「支票為無因證券，僅就支票作成前之債務關係，無
    庸證明其原因而已。至該支票是否為發票人所作成。即應由支票債權人負證明之
    責，此觀民事訴訟法第二百七十七條規定之法理至明」，最高法四十二年台上字
    第一七０號、五十年台上字第一六五九號判例參照。經查，上訴人主張系爭附表
    一之本票係被上訴人之友人甲○○代簽等情，業經被上訴人堅詞否認。嗣經原審
    將兩造不爭執之被上訴人自承簽發、捺印並交予上訴人之票號一二八一五八號、
    二０五一七七號本票連同系爭如附表二之二張本票，送請內政部警政署刑事警察
    局比對指紋，經鑑定結果略謂：本案指紋部分，送鑑定之票號一二八一五八號、
    二０五一七七號本票與系爭二張本票（即票號一二八一六０、一二八一六一），
    其上之指紋特徵部足，無法比對，此有該局八十八年四月十六日八八刑鑑字第三
    一五一五號函附卷可稽，足見系爭附表本票上之指紋並非被上訴人所捺蓋，自非
    被上訴人簽發之本票，被上訴人復否認系爭附表本票係其簽發，上訴人又不能舉
    證證明附表一本票及附表二之本票確為被上訴人簽發，則被上訴人主張上訴人持
    有之系爭附表一之本票非其簽發，自可採信。雖證人黃明雄於原審證述略稱：伊
    與兩造係朋友關係，伊陪上訴人去找被上訴人，被上訴人表示所欠債務尚無錢清
    償，惟恐其先生知悉欠債情形，被上訴人乃要求伊幫忙書寫附表二之系爭二張本
    票，而本票上之印章、指印係被上訴人親自捺印云云。然查，上訴人於本院陳稱
    ：系爭二張本票係被上訴人委託其友人甲○○交付上訴人，本票縱非被上訴人親
    簽，亦為甲○○所簽，並可認定甲○○為有權代理云云，與證人黃明雄上開證詞
    已不相符。況兩造既不爭執票號第一二八一五八號本票上之金額、日期、簽名、
    地址係被上訴人親自書寫，足見被上訴人非無親自書寫本票上內容之能力，則被
    上訴人若真有積欠上訴人系爭本票面額之款項，並無理由不親自書寫本票內容之
    文字，而須假手證人代寫，是證人黃明雄之證詞非無違背常理之處。再參以證人
    黃明雄自稱與上訴人係朋友關係，其證詞難免有所偏頗，自不足採信。另上訴人
    雖提出訴外人甲○○因偽造有價證券而被起訴之起訴書為憑，然該案係認定系爭
    附表一本票為甲○○偽造，惟並未認定被上訴人與甲○○有共犯關係，純係甲○
    ○個人偽造有價證券，此亦證系爭附表一本票為甲○○偽造而非出於上訴人之授
    權自明，上訴人持有之系爭附表一本票既非被上訴人所簽發，自不得對被上訴人
    主張系爭本票債權存在。
三、按強制執行法（於八十五年十月七日修正公布）第十四條第二項規定：「執行名
    義無確定判決同一效力者，於執行名義成立前，如有債權不成立或消滅或妨礙債
    權人請求之事由發生，債務人亦得於強制執行程序終結前提起異議之訴。」申言
    之，因無既判力之執行名義，既不發生既判力效力互相抵觸之問題，自無需限制
    須於執行名義成立後所生之事由始得提起債務人異議之訴，且無實體確定力之執
    行名義，未經實體上權利存否之審查，債務人亦無抗辯機會，故執行名義成立前
    ，所存實體上權利義務存否之爭執，於理應許債務人提起異議之訴以謀解決，且
    雖異議之事由發生於執行名義成立之前，債務人得提起確認債權不存在之訴，於
    獲得勝訴判決確定時，應認為原執行名義之執行力，已可確定其不存在，惟確認
    債權不存在之訴，法院僅確定債權不存在，應不能發生排除執行名義執行之效力
    ，況確認之訴之提起，並無停止強制執行之效力，債務人之權益仍難獲得確保，
    故強制執行法修正後，准許債務人就執行名義成立前之事由，提起異議之訴，以
    確保債務人之權益。本票裁定為無既判力之執行名義（最高法院五十九年台上字
    第七八一號判例照），故執行債務人提起異議之訴所主張消滅或妨礙債權人請
    求之事由，不以發生於執行名義成立後者為限。換言之，本件執行債務人即被上
    訴人縱於本票裁定確定後，仍得以執行名義成立前之事由（本件為票據偽造），
    提起異議之訴，對本票之真正加以爭執。
四、按本票本身是否真實，即是否為發票人所作成，應由執票人負證明之責，五十一
    年台上字第一六五九號判例可資參照，故發票人主張本票係偽造，對執票人提起
    確認本票係偽造或本票債權不存在之訴者，應由執票人就本票為真正之事實，先
    負舉證責任。本件被上訴人主張系爭本票非伊簽發，揆之前揭說明，應由上訴人
    即執票人就系爭本票之真正負舉證責任。經查，系爭附表一本票債權業經前述認
    定不存在，則上訴人自不得以所謂代償之如附表二之本票向被上訴人請求，而本
    院八十八年執字第三六九二號強制執行程序亦尚未終結，則被上訴人依強制執行
    法第十四條第二項之規定，被上訴人提起本件債務人異議之訴請求撤銷本院八十
    八年度執字第三六九二號本票裁定強制執行事件，關於被告以本院八十七年度票
    字第九００八號本票裁定為執行名義，所為聲請強制執行程序，洵屬正當，應予
    准許。
五、綜上所述，本件被上訴人主張系爭附表一、二本票非其所簽發為可採，上訴人所
    辯要無可取。從而，被上訴人請求確認上訴人持有系爭如附表一所示之本票債權
    不存在，為有理由，應予准許。而附表一之本票債權不存在，附表二之本票債權
    不存在亦已認定，職是，原審判決確認上訴人持有如附表一所示之本票票據債權
    不存在，及應將本院八十八年度執字第三六九二號本票裁定強制執行事件，關於
    本院八十七年度票字第九００八號本票裁定為執行名義所為之聲請強制執行程序
    撤銷，自屬有據，於法並無不合。上訴意旨指摘原判決不當，求予廢棄改判，為
    無理由，應予駁回其上訴。
六、據上論結，本件上訴為無理由，依民事訴訟法第四百三十六條之一第三項、第四
    百四十九條第一項、第七十八條，判決如主文。
中      華      民      國    八十九    年      四      月        七    日
                              臺灣高雄地方法院民事庭
~B審判長法官  蘇秋津
~B法      官  莊松泉
~B法      官  陳嘉惠
右為正本係照原本作成。
本判決不得上訴。
附表一：
┌─┬─────┬──────┬─────┬────┬─────┐
│編│  發票日  │  票面金額  │  票據號碼│到期日  │提示日暨  │
│號│  ( 民國 )│  ( 新台幣 )│          │        │利息起算日│
├─┼─────┼──────┼─────┼────┼─────┤
│1 │83.06.14  │十五萬元    │  205177  │83.06.14│ 83.06.14 │
└─┴─────┴──────┴─────┴────┴─────┘
附表二：
┌─┬─────┬──────┬─────┬────┬─────┐
│編│  發票日  │  票面金額  │  票據號碼│到期日  │利息起算日│
│號│  ( 民國 )│  ( 新台幣 )│          │        │          │
├─┼─────┼──────┼─────┼────┼─────┤
│1 │84.12.23  │十萬五千元  │  128160  │未載    │ 84.12.24 │
├─┼─────┼──────┼─────┼────┼─────┤
│2 │84.12.23  │十三萬五千元│  128161  │未載    │ 84.12.24 │
└─┴─────┴──────┴─────┴────┴─────┘


司法院資訊處製作；財團法人民間司法改革基金會備份。
